【裁判字號】    89,訴,801
【裁判日期】    890711
【裁判案由】    返還不當得利
【裁判全文】
臺灣臺中地方法院民事判決  八十九年度訴字第八０一號
    原      告  乙○○
    訴訟代理人  陳浩華  律師
    被      告  丙○○        .
    訴訟代理人  黃振源  律師
    被      告  甲○○        .
右當事人間請求返還不當得利事件，本院判決如左：
    主    文
被告丙○○應給付原告新臺幣玖拾萬元及自八十九年四月二十二日起至清償日止，按年息百
分之五計算之利息。
被告甲○○應給付原告新臺幣陸拾萬元及自八十九年三月二十二日起至清償日止，按年息百
分之五計算之利息。
訴訟費用由被告丙○○負擔五分之三，餘由被告甲○○負擔。
本判決第一項及其訴訟費用部分，於原告以新臺幣參拾萬元供擔保後，得假執行，但被告丙
○○如於假執行程序實施前，以新臺幣玖拾萬元為原告預供擔保，免為假執行。
本判決第二項及其訴訟費用部分，於原告以新臺幣貳拾萬元供擔保後，得假執行。
    事    實
甲、原告方面：
一、聲明：除假執行擔保金額外，如主文所示。
二、陳述：
  (一)、兩造於民國八十六年一月二十三日合意簽立坐落台中縣仁愛鄉○○段第一六七地號土
      地之承租暨耕作契約。因前開土地係山胞保留地，依原住民保留地開發管理辦法第十
      五條第一項規定：原住民取得原住民保留地之耕作權、地上權、承租權或無償使用權
      ．．．．不得轉讓或出租。原告並非原住民，被告等以前揭保留地讓渡原告，即屬違
      反強制規定。依民法第七十一條之規定；上開讓渡契約應與無效之認定。
  (二)、兩造讓渡契約既有當然無效之原因，不待原告之撤銷：亦不生法律上之效力，自不待
      言。被告以無效的法律行為取得原告交付之新臺幣（下同）一百五十萬元即屬不當得
      利，為此爰依民法第一百七十九條之規定，請求如訴之聲明所載。
三、對被告主張之陳述：
  (一)、本案兩造讓渡權利之標的為「坐落於南投縣仁愛鄉○○段一六七地號、面積一八三六
      九平方公尺之使用權利及地上物之自墾收益一併包括在內（參讓渡契約第四條約定）
      」，是以雙方之讓渡標的包括土地之使用權及耕作權在內，應無置疑。
  (二)、另，系爭山胞保留地雙方契約之真意係將：坐落於同段土地一六七、一六三、一六三
      －一等筆土地上之茶園為範圍交由原告使用及耕作，於契約簽立時「即時交付」予原
      告使用耕作。易言之，契約之主要約定是「將茶園坐落土地交由原告使用收益」，並
      非「將茶園坐落土地移轉登記予原告」，「移轉登記」不過是被告之附隨義務，並非
      契約之主張內容，亦非兩造交易之標的。
      據右，被告認契約因兩造約定：「法令修正或其它可行法令得變更為乙方名義時．．
      ．．應將所需文件備齊提俱應用．．．．．．云云」，係指雙方「移轉登記義務」約
      定有效而已。非指「簽約時交付土地茶園之法律行為有效」。再，雙方契約未明文約
      定是否為有受讓資格之第三人利益為登記，既未具體記載，依實務上見解，實難認此
      約定為有效。
      又，民法第二百四十六條但書：「而當事人訂約時並預期於不能之情形除去後為給付
      者，其契約仍為有效。」規定，係指，預期不能可以除去而交付時，其約定仍為有效
      。本案之標的交付時間並非於「法令變更後交付」，是於簽約後「即時交付」！復參
      民法第九十一條探求當事人真義之立法意旨，兩造之契約真意與二百四十六條但書之
      要件並不相符，難認為讓渡契約為有效。
  (三)、據右論結，雙方契約有故意歸避法律強制規定之嫌，且雙方主要契約顯係「交付土地
    使原告即時利用」，並非「移轉土地之登記名義」，否則原告何需於法令變更前即交付
    買賣價金﹖雙方訂立之讓渡契約，顯屬違反民法第七十一條之規定，應屬當然無效。原
    告依不當得法律關係請求，應有理由。
四、證據：提出讓渡契約書影本一件為証。
乙、被告方面：
一、被告丙○○部分(一)、聲明：
      求為判決駁回原告之訴。訴訟費用由原告負擔。如受不利判決，願供擔保，請准免為
      假執行。
  (二)、陳述：
      按民法第二百四十六條第一項規定，以不能之給付為契約標的者，其契約為無效。但
    其不能情形可以除去，而當事人訂約時並預期於不能之情形除去後為給付者，其契約仍
    為有效。兩造所簽立之台灣省山地保留地使（租）用權利讓渡契約書第五條之約定為，
    依照山地保留地管理辦法有關規定，甲方（山胞）不得將所使（租）用之土地及其地上
    建築改良物或其權利作為典賣、質押、交換、贈與、租賃、售賣青苗及與平地人民合夥
    經營之標的，本件山地保留地使（租）用權利讓渡標的土地，如山地保留地管理辦法一
    經修正，或另有其他可行法令可為上述任何一項名義變更（讓渡）為乙方名義之所有權
    利時，甲方應對於辦理讓渡名義變更為乙方，手續上所需證件甲方須先備齊提俱應用，
    倘應另立字據或蓋章等法律行為時，甲方須即以無條件應付之，絕不得刁難推諉或藉故
    向乙方要求任何金品之補貼或加價等情事。是本件兩造於訂約時並預期於不能之情形除
    去後為給付，依前揭法條之規定，兩造間之契約為有效。是被告依有效之契約取得原告
    支付之對價，並無不當得利情事，原告之訴為無理由。
一、被告甲○○部分被告甲○○未於最後言詞辯論期日到場，惟據其以前之辯論：
  (一)、聲明：求為判決駁回原告之訴。
  (二)、陳述：
      系爭土地上茶園於七十九年一月廿三日係出租於原告，迄八十六年始賣與原告，原告
    有交付六十萬元與被告。
       理    由
一、被告甲○○未於最後言詞辯論期日到場，核無民事訴訟法第三百八十六條所列各款情形
    ，准依原告聲請，由其一造辯論而為判決。
二、查坐落南投縣仁愛鄉○○段一六七號土地上之茶園，於七十九年一月廿三日起即由被告
    出租於原告，迄八十六年一月廿三日雙方始訂立台灣省山地保留地使用權利讓渡契約書
    ，被告以壹佰伍拾萬元（丙○○九十萬元、甲○○六十萬元）將上開茶園之使用權、耕
    作權、採收權賣與原告，原告並已付清償金，被告並早將系爭茶園交由原告使用，此為
    兩造所不爭。然依原住民保留地開發管理辦法第十五條第一項規定，「原住民取得原住
    民保留地之耕作權、地上權、承租權或無償使用權，除繼承或贈與於得為繼承之原住民
    ，原受配戶內之原住民或三親等內之原住民外，不得轉讓或出租」。立法意旨在保障原
    住民生計，是本件被告將上開系爭原住民保留地之茶園使用權、耕作權、採收權讓渡與
    非原住民之原告，揆諸前揭法條規定，自屬違反強制規定，依民法第七十一條規定，其
    讓渡契約無效。
三、被告甲○○辯以：有收到原告給付之六十萬元價款，但沒賣土地，只賣地上茶園等語。
    被告丙○○則以：依兩造所訂台灣省山地保留地使（租）用權利讓渡契約書第五條約定
    ，本件山地保留地使（租）用權利讓渡標的土地，如山地保留地管理辦法一經修正，或
    另有其他可行法令可為讓渡為乙方（即原告）名義之所有權利時，甲方（即被告）應對
    於辦理讓渡名義變更為乙方，手續上所需証件甲方須先備齊提俱應用，倘應另立字據或
    蓋章等法律行為時，甲方須即以無條件應付之，絕不得刁難推諉或藉故向乙方要求任何
    金品之補貼或加價等情事。是兩造於訂約時並預期於不能之情形除去後為給付，依民法
    第二百四十六條第一項規定，兩造間之契約為有效。被告依有效之契約取得原告支付之
    對價，並無不當得利情形等語置辯。惟查山地保留地原屬國有，被告無權處分，自不可
    能將之出賣於原告。觀諸兩造所訂台灣省山地保留地使（租）用權利讓渡契約書，其讓
    渡之權利為被告所耕作使用之坐落南投縣仁愛鄉○○段一六七號山地保留地上之茶園，
    即被告將茶園之耕作權、使用權、採收權讓渡與原告，不及土地，此為被告甲○○所是
    認。兩造所訂讓渡契約書第五條雖約定，「本件山地保留地使（租）用權利讓渡標的土
    地，如山地保留地管理辦法一經修正，或另有其他可行法令可為讓渡為乙方（即原告）
    名義之所有權利時，甲方（即被告）應對於辦理讓渡名義變更為乙方，手續上所需証件
    ，甲方須先備齊提俱應用，倘應另立字據或蓋章等法律行為時，甲方須即以無條件應付
    之，絕不得刁難推諉或藉故向乙方要求任何金品之補貼或加價等情事。」但此土地之移
    轉登記為契約之附隨義務，非主要之契約內容。本件買賣標的為系爭茶園經營權，採收
    權之讓與。被告早於八十六年十二月三日前即將系爭茶園交由原告使用，耕作、採收，
    自非以不能給付為契約標的，且買賣標的早已交付，亦無預期於不能情形除去後為給付
    之
    情形。被告丙○○訴訟代理人引用民法第二百四十六條第一項規定，主張契約有效，尚
    有違誤，其答辯難採納。
四、兩造所訂讓渡契約書既違反強制規定無效，則被告所受原告價金一百五十萬元之給付，
    即無法律上原因，原告依民法第一百七十九條不當得利規定，請求被告各自返還其所受
    利益及自訴狀繕本送達翌日起之法定遲延利息，為有理由，應予准許。
五、原告及被告丙○○陳明願供擔保以代釋明，請求宣告假執行及免為假執行，核無不合，
    爰分別酌定相當之擔保金額准許之。
六、據上論結，原告之訴為有理由，依民事訴訟法第三百八十五條第一項前段、第七十八條
    、第八十五條第一項但書、第三百九十條第二項、第三百九十二條判決如主文。
中        華        民        國   八十九   年      七       月     十一      日
                                    臺灣臺中地方法院民事第四庭
~B法      官  周靜秀
右為正本係照原本作成
如不服本判決，應於判決送達後二十日內，向本院提出上訴狀。
中        華        民        國   八十九   年      七       月     十七      日
~B法院書記官
                                                                        Ｂ


司法院資訊處製作；財團法人民間司法改革基金會備份。
